【裁判字號】    95,簡上,217
【裁判日期】    950808
【裁判案由】    詐欺等
【裁判全文】
臺灣板橋地方法院刑事判決             95年度簡上字第217號
上  訴  人  甲○○
即  被  告
上列上訴人因詐欺等案件，不服本院95年度簡字第833 號中華民
國95年2 月24日第一審判決（聲請簡易判決處刑案號：95年度偵
緝字第15號），提起上訴，本院管轄之第二審合議庭判決如下：
    主  文
上訴駁回。
    事  實
一、甲○○依其智識程度，可預見提供帳戶之存摺、金融卡及密
    碼予他人使用，有可能足以幫助該他人提領該他人為詐欺犯
    行所獲取之財物，竟仍不違背其本意，而基於幫助詐欺之不
    確定故意，先於民國93年2 月3 日至位於臺北縣三重市○○
    路○ 段102 號之誠泰商業銀行東三重分行（下稱前揭銀行）
    ，申請開立帳號00 00000000000號帳戶後，再於其後之不詳
    時間、在不詳地點，將前揭帳戶之存摺、提款卡及密碼等物
    ，交付予姓名年籍不詳之成年人，輾轉交付予自稱「李貴華
    」、「邱正源」之姓名年籍不詳之成年人，以此方式幫助「
    李貴華」、「邱正源」遂行渠等詐欺取財之目的。嗣林美俐
    於93年6 月24日中午，接獲自稱係安泰銀行客服中心人員「
    李貴華」之女子來電，謊稱林美俐有申請信用卡，若要查詢
    及停卡要依其指示撥打市話00000000號予「邱正源」之男子
    ，致林美俐陷於錯誤，遂依其指示至基隆海事學校旁之郵局
    自動櫃員機操作辦理，不料卻將其帳戶內存款新臺幣（下同
    ）99,975元誤轉入甲○○前揭銀行帳戶內。嗣因林美俐察覺
    其存款餘額短少，始知受騙，乃報警循線查獲上情。
二、案經臺北縣政府警察局三重分局報告臺灣板橋地方法院檢察
    署檢察官偵查後聲請簡易判決處刑。
    理  由
一、訊據被告甲○○矢口否認有上揭犯行，並辯稱：伊於93年5
    、6 月間，至三重市三和夜市時，始發現放置在伊機車置物
    箱內之前揭銀行帳戶存摺及提款卡等物遺失；又因伊不常使
    用上開帳戶，所以才將密碼寫下來與存摺及金融卡放在一起
    云云。經查：
(一)、被告係於93年2 月3 日至前揭銀行開設上開帳戶乙節，有該
    銀行94年4 月25日誠泰銀東重字第9400027 號函檢附被告甲
    ○○0000000000000 號帳戶基本資料及存摺存款對帳單、存
    款帳戶存提交易明細查詢單各1 件附卷可按。又被害人林美
    俐係於93年6 月24日中午，接獲自稱係安泰銀行客服中心人
    員「李貴華」之女子來電，謊稱林美俐有申請信用卡，若要
    查詢及停卡要依其指示撥打市話00000000號予「邱正源」之
    男子，因而依其指示至基隆海事學校旁之郵局自動櫃員機操
    作辦理，卻將其帳戶內存款99,975元轉入甲○○上開誠泰商
    業銀行帳戶內等情，業據被害人林美俐於警詢時指訴綦詳，
    並有郵局自動櫃員機交易明細表影本1 件、基隆市警察局刑
    警隊偵辦詐騙帳號戶通報警示、詐騙電話斷話簡便行文表、
    及前揭銀行存摺存款對帳單、存款帳戶存提交易明細查詢單
    各1 件附卷可按。據上，足認被告所開立之上開帳戶確已遭
    真實姓名年籍不詳之人士所利用以方便其等領取詐欺取得之
    贓款。
(二)、雖被告否認有將上開帳戶存摺等物交付予他人使用而辯稱：
    伊係於93年5 、6 月間發現上開帳戶存摺、金融卡等物遺失
    云云。然查，被告於第一次警詢時係陳稱：伊開立上開帳戶
    係供薪資轉帳專用，而伊於93年3 月21日凌晨在三重市○○
    路○ 段一帶發現伊放置在機車置物箱之存摺及提款卡遭竊云
    云（見94年度偵字第15677 號偵查卷第7 頁），嗣經警方調
    閱上開帳戶之存摺存款對帳單發現，在被告所述遺失日期之
    後，該帳戶於93年4 月1 日及6 日仍分別有提款各1 千元之
    記錄，遂就此疑點詢問被告，被告即於第二次警詢時改稱：
    因為伊於84年間發生車禍頭部開刀過，導致記憶力衰退，可
    能是記錯發現遺失的正確日期云云；嗣於檢察官偵訊時再改
    稱：伊忘記存摺何時被偷，應該是91年底云云，是以被告就
    存摺等物遺失時間供述前後並不一致，則上開帳戶存摺等物
    是否係遺失乙節，非無疑義。
(三)、被告另辯稱：伊因不常使用上開帳戶，會不記得密碼，所以
    才將密碼寫下來與存摺及金融卡放在一起云云。然而，依一
    般社會常情，欲使用提款卡領取款項者，須於金融機構所設
    置之自動櫃員機上依指令操作，並輸入正確之密碼，方可順
    利領得款項，由此可見，如非帳戶所有人同意、授權而告知
    提款卡密碼等情況，單純持有提款卡之人，欲隨機輸入號碼
    而領取款項之機會，以磁條提款卡有四位數密碼（每位數由
    0 至9 ，應有0000至9999等不同之組合）之設計，未經持款
    人授權之人任意輸入號碼而能與正確之密碼相符者，機率微
    乎其微，稍有社會歷練、經驗之人，均知提款卡應與其密碼
    分別保存，或者將密碼牢記心中，而不在任何物體上標示或
    載明密碼，以免徒增帳戶款項遭人持提款卡併同輕易得知之
    密碼而盜領存款。參以被告於本院審理時就卷附其所開立過
    的各銀行帳戶密碼為何乙事訊問被告，被告立即答稱：「都
    是一樣的，因為比較好記，都設定0828」、雖又改答稱：「
    我有三組常用，0828、1977及0829，誠泰的帳戶密碼是哪一
    個我不記得，因為不常使用，所以我才寫下來」等語，顯見
    被告對於其所可能使用的密碼均能清楚記憶，並無記憶衰退
    之情形，益徵被告尚非至愚之人，則其於上開社會經驗常情
    ，亦應所熟稔，焉有將上開帳戶提款卡密碼記載在存簿等任
    何他人隨處可見處而徒增遭盜領風險之理，是以被告上開所
    辯，實與常理有悖，無足採信。
(四)、又被告於偵訊時係陳稱：伊開立上開帳戶係為薪資轉帳之用
    ，當時伊從事日本料理工作，薪資3 萬多元，工作有4 、5
    個月云云，然觀諸卷附誠泰銀行存摺存款對帳單所載內容，
    該帳戶開戶後的4 、5 個月，均無任何一筆3 萬多元存入之
    紀錄，故被告上開所述，係與事實不符。雖被告嗣於本院審
    理時先係狡稱：伊於93年2 月間設立上開帳戶，目的是為薪
    資轉帳，但因為伊只有工作三、四天，所以沒有薪資轉入該
    帳戶云云，惟經本院提示上開帳戶之誠泰銀行存摺存款對帳
    單予被告，並就何以該帳戶於93年2 月及3 月間分別有8 千
    元及7 千元之現金存入乙節詢問被告，被告又改口辯稱：上
    開8 千元及7 千元應該是別間公司發薪資之後，伊領錢之後
    存入該帳戶云云，惟上開二筆存款均係以現金方式存入，並
    非以轉帳方式存入，顯見被告開設上開帳戶開立目的並非為
    薪資轉帳之用，而被告對於開設帳戶之用途多所隱諱未能吐
    實，益徵其開設該帳戶時係為不法用途。
(五)、而衡情，在郵局或銀行等金融機構開設存款帳戶，原係針對
    個人社會信用而予以資金流通，具有強烈之屬人性，而金融
    帳戶為個人理財之工具，於郵局或銀行等金融機構申請開設
    存款帳戶並無任何特殊之資格限制，一般民眾皆可利用存入
    最低開戶金額之方式，任意在銀行或郵局等金融機構申請開
    設存款帳戶，且一人可於不同之金融機構申請多數之存款帳
    戶使用，尚無任何困難，此乃眾所周知之事實，而被告並非
    智能障礙之人，應係具有一般社會經驗之人，對此應有所認
    知。復依一般人之社會生活經驗，若見他人不以自己名義申
    請帳戶，反而高額向人收集存款帳戶為不明用途使用或流通
    ，乃甚為怪異之事，衡諸常情，提供帳戶者對於該等帳戶是
    否係供合法使用，當無不起疑心之理；況觀諸現今社會上，
    詐騙集團收購人頭帳戶，持以作為信貸、手機簡訊詐欺之事
    ，時有所聞，出賣或出借帳戶予非親非故之人，受讓人係為
    謀方便取得不法贓款之用，此經由媒體的報導，幾乎已成為
    人盡皆知之犯罪手法，被告為一有社會經驗之成年人，對此
    應無不知之理。被告對於詐欺犯嫌可能利用其帳戶做為其詐
    欺取財，事前應已預見，仍任由其帳戶存摺、提款卡及密碼
    等物件在外流通由他人使用，顯有容認幫助詐欺犯罪事實之
    發生而不違背其本意。是被告確有幫助該詐欺犯嫌利用其上
    開帳戶以取得詐欺所得之不確定故意及行為甚明。綜上，被
    告前揭所辯各節，無非臨訟飾卸之詞，無可採信。本案事證
    已臻明確，被告犯行堪以認定，應依法論科。
二、刑法修正後本案法律適用之說明：
    查被告行為後，刑法業於94年2 月2 日經總統以華總一義字
    第09400014901 號令修正公布，並於95年7 月1 日施行（下
    稱新刑法，修正前刑法下稱舊刑法），刑法施行法第1 條之
    1 亦於95年6 月14日經總統以華總一義字第09500085181 號
    令公布施行，參酌最高法院95年5 月23日刑事庭第八次會議
    決議，新刑法第2 條第1 項之規定，係規範行為後法律變更
    所生新舊法律比較適用之準據法，於新刑法施行後，應適用
    新刑法第2 條第1 項之規定，依「從舊從輕」原則，並本於
    統一性及整體性原則，綜其全部罪刑之結果而為比較。則(一)
    刑法施行法第1 條之1 規定：「中華民國94年1 月7 日刑法
    修正施行後，刑法分則編所定罰金之貨幣單位為新臺幣。94
    年1 月7 日刑法修正時，刑法分則編未修正之條文定有罰金
    者，自94年1 月7 日刑法修正施行後，就其所定數額提高為
    三十倍。但72年6 月26日至94年1 月7 日新增或修正之條文
    ，就其所定數額提高為三倍。」，是刑法第339 條第1 項，
    有關罰金刑處罰之規定並未有修正，且經比較增訂之刑法施
    行法第1 條之1 與被告行為時之罰金罰鍰提高標準條例第1
    條前段、現行法規所定貨幣單位折算新臺幣標準第2 條，二
    者規定經適用之結果並無不同，該罪之罰金最高額應屬相同
    ，惟被告行為時，舊刑法第33條第5 款係規定：「罰金：一
    元以上。」，而新刑法第33條第5 款規定：「罰金：新台幣
    一千元以上，以百元計算之。」，已將罰金刑最低額提高為
    新臺幣1 千元以上，且以百元計算，從而，比較修正前後規
    定，罰金刑之最低額，較修正前提高，依新刑法第2 條第1
    項規定，自應以修正前之規定較為有利。(二)新刑法第41條第
    1 項前段關於得易科罰金之折算標準，由「得以1 元以上3
    元以下折算1 日」（按：此規定配合修正前罰金罰鍰提高標
    準條例第2 條＜現已刪除＞規定，就其原定數額提高為100
    倍折算1 日，則最高應以銀元300 元折算1 日，經折算為新
    臺幣後，應以新臺幣900 元折算為1 日），提高為「以新臺
    幣1 千元、2 千元或3 千元折算1 日」，並刪除「因身體、
    教育、職業、家庭之關係或其他正當事由，執行顯有困難」
    之條件。是以修正前關於易科罰金之折算標準金額較低，自
    係較為有利於被告。因之，經綜其全部罪刑之結果而為比較
    ，以舊刑法有利於被告，應一體適用舊刑法之規定。
三、被告將其申請之前揭銀行帳戶之帳號、提款卡、密碼等物提
    供給姓名年籍不詳之成年人使用，輾轉交付予自稱「李貴華
    」、「邱正源」之人取得後進而向他人詐取財物，是被告顯
    係基於幫助他人實施詐欺取財犯罪之犯意，且所為提供金融
    帳戶之行為，亦屬刑法詐欺罪構成要件以外之行為，核其所
    為係犯刑法第30條第1 項、第339 條第1 項詐欺取財罪之幫
    助犯。其係幫助他人犯罪，爰依刑法第30條第2 項規定減輕
    其刑。又依卷附之資料及證據，僅能證明「李貴華」、「邱
    正源」或其共犯成員曾向被害人林美俐詐稱查詢信用卡申辦
    及停卡事宜，並指示被害人至自動櫃員機操作查詢，致被害
    人陷於錯誤，遂依指示至自動櫃員機操作辦理，卻將存款轉
    入被告甲○○所提供之上開帳戶內之事實，除此之外，別無
    其他被害人出面指證另有詐欺取財犯行，且「李貴華」、「
    邱正源」或其共犯成員雖有利用被告提供之帳戶實施詐欺犯
    罪，惟渠等既未緝獲，又查無其他證據足以認定渠等之詐騙
    行為，究屬偶發因素之隨機犯，抑係恃此維生之詐騙常業犯
    ，即應從對被告有利之認定，應認本案尚屬普通詐欺罪之範
    疇，而非常業詐欺罪之幫助犯，聲請簡易判決處刑書中亦未
    提出若何證據足以認定「李貴華」、「邱正源」或其共犯成
    員涉犯常業詐欺罪嫌，是聲請簡易判決處刑書所載被告涉犯
    刑法第30條第1 項、修正前刑法第340 條之幫助常業詐欺取
    財罪（修正後刑法配合第56條連續犯之刪除，已刪除常業犯
    之規定）部分，容有誤會，適用法條應予變更。
四、按依修正後刑法第2 條第1 項規定，係以適用行為時法為原
    則，因此原判決雖未及比較適用，然上訴本院合議庭後，經
    比較新舊法，行為後之法律並非較有利於行為人，仍應適用
    行為時舊法，則原判決適用行為時法即無不當，自不構成撤
    銷之事由。原審以被告罪證明確，引用刑法第339 條第1 項
    、第30條、修正前刑法第41條第1 項前段，罰金罰鍰提高標
    準條例第1 條前段、修正前同條例第2 條之規定，並審酌被
    告所為已影響社會交易安全，非但增加刑事偵查之難度，亦
    使被害人尋求救濟困難，危害非輕，並衡其素行（見卷附之
    臺灣高等法院被告前案紀錄表1 件可參）、智識程度、犯罪
    之動機、目的、手段及犯罪後態度等一切情狀，量處拘役50
    日，並諭知易科罰金之折算標準。並敘明其上開誠泰商業銀
    行帳戶之存摺、提款卡，雖係被告所有供犯罪所用之物，惟
    已交付予姓名年籍不詳之成年人，且未經扣案，迄今仍未取
    回，且非義務沒收之物，為免將來執行困難，不予為沒收之
    諭知。原審認事用法並無違誤，量刑亦屬妥適，被告上訴意
    旨仍執前詞置辯，為無理由，應予駁回。
五、至於聲請簡易判決處刑意旨另以：被告前開犯行，尚涉有刑
    法第30條第1 項、洗錢防制法第9 條第1 項之幫助洗錢罪嫌
    一節，按被告未經審判證明有罪確定前，推定其為無罪；又
    犯罪事實應依證據認定之，無證據不得認定其犯罪事實；又
    不能證明被告犯罪者，應諭知無罪之判決，刑事訴訟法第15
    4 條第1 項、第2 項及第301 條第1 項分別定有明文。惟按
    洗錢防制法第2 條第1 款所稱之「洗錢」係指掩飾或隱匿因
    自己重大犯罪所得財物或財產上利益之行為，然該法所稱之
    「重大犯罪」係以洗錢防制法第3 條所規定之犯罪為限，而
    被告行為後，洗錢防制法已於95年5 月30日修正公布，並自
    95 年7月1 日施行，修正前之洗錢防制法第3 條規定，將刑
    法第340 條之常業詐欺罪列入該法所指之重大犯罪，惟修正
    後之洗錢防制法第3 條已刪除該罪不復列入該法所指之重大
    犯罪。又按洗錢防制法之制定，旨在防止特定重大犯罪不法
    所得之資金或財產，藉由洗錢行為，諸如經由各種金融機關
    或其他交易管道，轉換成為合法來源之資金或財產，切斷資
    金與當初犯罪行為之關連性，隱匿犯罪行為或該資金不法來
    源之本質，使偵查機關無法藉由資金之流向追查犯罪行為人
    ，其所保護之法益為國家對特定重大犯罪之追訴及處罰。此
    外，除利用不知情之合法管道（如金融機關）為之外，其他
    使所得財物或利益之來源合法化，或改變該財物或利益之本
    質，以避免追訴處罰之掩飾、藏匿犯特定重大犯罪所得財產
    或利益之行為均屬洗錢行為。然倘非先有犯罪所得或利益，
    再加以掩飾或隱匿，而係取得犯罪所得或利益之犯罪手段，
    或未合法化犯罪所得或利益之來源，而能一望即知其來源之
    不法性，即非洗錢防制法所規範之對象。故本案被告將其申
    請之金融帳戶存摺、金融卡提供詐騙集團成員使用，依卷內
    現存事證，尚無其他積極證據證明該詐騙集團係恃該行為營
    生，已如前述，自難以修正前刑法論以常業詐欺，則本件被
    告所涉前開犯行應係犯刑法第30條第1 項、第339 條第1 項
    之幫助詐欺罪，揆諸前揭之規定，顯非屬修正前洗錢防制法
    第3 條所規定之重大犯罪，且本案偵查機關得藉由被害人將
    款項匯入被告帳戶等情，迅速獲知資金來源之不法性，並得
    以追查資金之流向，資金與當初犯罪行為之關連性並未被切
    斷，與「掩飾」、「隱匿」之性質即有不符。綜上所述，聲
    請簡易判決處刑意旨所稱被告涉有上開幫助洗錢犯行，尚屬
    無從證明。此外，復查無其他積極證據足認被告有何聲請意
    旨所稱之上開幫助洗錢犯行，本應就此部分犯行為無罪之諭
    知，然聲請簡易判決處刑書既認此部分犯行與前揭論罪科刑
    之部分，有想像競合犯之裁判上一罪之關係，爰不另為無罪
    之諭知。
據上論斷，應依刑事訴訟法455 條之1 第1 項、第3 項、第368
條，判決如主文。
本案經檢察官陳孟黎到庭執行職務。
中    華    民    國    95    年    8     月    8     日
                  刑事第十一庭審判長法  官  徐蘭萍
                                    法  官  林漢強
                                    法  官  林淑婷
以上正本證明與原本無異。
本件不得上訴。
                                    書記官  廖貞音
中    華    民    國    95    年    8     月    8     日
附錄本案論罪科刑法條全文：
中華民國刑法第339條
意圖為自己或第三人不法之所有，以詐術使人將本人或第三人之
物交付者，處5年以下有期徒刑、拘役或科或併科1千元以下罰金
。
以前項方法得財產上不法之利益或使第三人得之者，亦同。
前二項之未遂犯罰之。


司法院資訊處製作；財團法人民間司法改革基金會備份。
